【裁判字號】    85,台上,382
【裁判日期】    850215
【裁判案由】    交還土地
【裁判全文】
最高法院民事判決                                八十五年度台上字第三八二號
    上  訴  人  甲○○
    訴訟代理人  王峻儀律師
    被 上訴 人  嘉義縣警察局
    法定代理人  黃榮清
    訴訟代理人  丁萬福律師
右當事人間請求交還土地事件，上訴人對於中華民國八十四年七月十日台灣高等法院
台南分院第二審更審判決（八十四年度上更(一)字第五號），提起上訴，本院判決如左
：
    主  文
上訴駁回。
第三審訴訟費用由上訴人負擔。
    理  由
本件上訴人主張：坐落嘉義縣太保市○○段四○六號土地（下稱系爭土地）為伊所有
，被上訴人無何權源，竟予占用，而於第一審判決附圖Ｃ所示，面積○‧○○○三公
頃部分建築房屋，Ｄ、Ｆ所示面積○‧○○四七公頃、○‧○○一三公頃部分搭建車
棚，Ｇ所示面積○‧○○○七公頃部分設置防空洞（下合稱系爭建物）等情，爰依物
上請求權之法律關係，求為命被上訴人拆除系爭建物，將基地及同附圖Ｍ、Ｎ所示面
積○‧○五三九公頃、○‧○○二○公頃空地交還予伊之判決。
被上訴人則以：系爭土地上建物，於台灣光復前為日本政府所有，光復後經政府接收
，屬嘉義縣政府所有，撥交伊所屬水上分局新埤派出所（下稱新埤派出所）使用，自
非無權占有系爭土地。且伊就系爭土地上建物並無處分權，上訴人請求伊拆除，自有
未合等語，資為抗辯。
原審以：系爭土地與毗鄰由嘉義縣政府租用之同段四○五、四○五－三、四○八、三
九六－一號土地，現為新埤派出所辦公廳舍及附屬建物使用範圍，有租用土地清冊及
複丈成果圖可稽。該範圍以高一公尺餘之圍牆圍住。系爭土地上Ｇ所示部分為紅磚造
之防空洞；Ｄ、Ｆ部分為鐵骨造車棚，供停放警車等之用；Ｃ部分為磚木造住房，尚
非陳舊，與前揭車棚均非日據時期之建物；占用系爭土地Ｅ部分之木造住房，與Ｈ、
Ｉ、Ｊ、Ｋ部分合為一棟木造日式房屋，除Ｋ部分做儲藏室外，其餘部分並未使用；
現新埤派出所辦公廳舍係建於上開四○五－三號土地上，有勘驗筆錄可稽。而新埤派
出所舊有廳舍即上開木造日式房屋於日據時期即已興建，其使用範圍與現在相同，四
周圍有磚牆；Ｇ所示防空洞於日據時期即已存在，當時用竹片遮蓋；Ｃ部分住房及Ｆ
、Ｄ所示車棚部分，日據時期為空地，供員警種地瓜等情，業經證人王天、許炮、徐
榮德結證明確，核與嘉義縣政府及被上訴人函載：新埤派出所辦公廳舍建於民國二十
七年三月十六日，宿舍建於三十年九月十四日及三十四年七月二十一日等語，及經管
公有房屋登記卡編號六、八三、八四號所載相符。被上訴人抗辯系爭土地上建物光復
前為日本政府所有，系爭土地供當時新埤派出所使用，光復後由我政府接收一節，自
屬可採。按敵偽建築物經政府基於公權力接收並充公用時，為達行政之目的，僅許基
地所有人與使用之政府機關協商辦理，不得主張政府機關為無權占有。上訴人主張被
上訴人無權占有系爭土地，請求其拆除系爭建物將基地及Ｍ、Ｎ所示部分空地一併返
還，難謂有據。且系爭土地上建物屬嘉義縣政府所有，交由被上訴人管理使用，有該
府八十四年五月二十五日（八四）府財產字第五六一二六號函可稽。被上訴人僅為管
理機關，自無拆除系爭建物之權能，上訴人請求被上訴人拆除，亦屬無據。因而就前
揭聲明部分，將第一審所為上訴人勝訴之判決廢棄，改判駁回其訴，經核於法洵無違
誤。查上述木造日式房屋及防空洞係政府接收之日產建物，Ｃ、Ｄ、Ｆ、Ｍ、Ｎ所示
土地，則係該日產建物之庭院，為達行政目的，應認政府機關得使用上開建物之基地
及庭院，亦即系爭土地之全部。上訴論旨指摘原審認定被上訴人有權使用庭院為違法
云云，委無足採。上訴人復就原審採證認事及適用法律之職權行使，指摘原判決違背
法令，聲明廢棄，為無理由。
據上論結，本件上訴為無理由，依民事訴訟法第四百八十一條、第四百四十九條第一
項、第七十八條，判決如主文。
中      華      民      國    八十五    年      二      月     十五     日
                              最高法院民事第七庭
                                  審判長法官  蕭  亨  國
                                        法官  吳  正  一
                                        法官  楊  隆  順
                                        法官  陳  淑  敏
                                        法官  徐  璧  湖
      右正本證明與原本無異
                                              書  記  官
中      華      民      國    八十五    年      三      月      二      日


司法院資訊處製作；財團法人民間司法改革基金會備份。
